臺灣基隆地方法院民事判決　　　　　　　　　　　　　九十三年度簡上字第四０號
　　上　訴　人　乙○○
　　訴訟代理人　甲○○
　　被上訴人　　丁○○
　　訴訟代理人　丙○○
當事人間請求返還房屋事件，上訴人對於民國九十三年二月二十七日本院瑞芳簡易庭
九十二年度瑞簡字第八九號第一審判決提起上訴，本院於九十三年七月五日言詞辯論
終結，判決如下：
    主  文
上訴駁回。
第二審訴訟費用由上訴人負擔。
    事  實
甲、上訴人方面：
一、聲明：
    （一）原判決廢棄。
    （二）被上訴人在第一審之訴駁回。
二、陳述：除與原判決記載相同者，茲引用之外，補稱：
    （一）系爭房屋為上訴人出資購買，於兩造婚姻關係存續中始過戶予被上訴人，
          上訴人既無贈與之意思，自不能謂登記為被上訴人之名義，即為其所有。
          況依修正後民法聯合財產制中，夫或妻之財產，不能證明為夫或妻所有之
          財產，推定為夫妻共有。
    （二）又上訴人曾交付新台幣（下同）四十萬元予被上訴人保管，雙方曾協調，
          或由上訴人另付四十萬元予被上訴人後，上訴人取回系爭房屋，或被上訴
          人返還四十萬元予上訴人後，上訴人即遷讓返還系爭房屋，惟二次協調均
          未能圓滿收場。
三、證據：援用第一審所提證據。
乙、被上訴人方面：
一、聲明：上訴駁回。
二、陳述：與原判決記載相同者。
三、證據：援用第一審所提證據。
    理  由
一、本件被上訴人起訴主張：坐落台北縣瑞芳鎮○○路三六巷四三號一樓之房屋為其
    所有，上訴人竟未經原告同意逕行居住其內，無權占用系爭房屋，為此起訴請求
    返還等情。上訴人則以：系爭房屋為伊出資購買，僅登記為被上訴人名下，並無
    贈與之意，應非被上訴人所有，另被上訴人積欠伊四十萬元，除非被上訴人清償
    該債務，否則伊不同意搬遷等語，資為抗辯。
二、經查被上訴人主張系爭房屋為其所有之事實，業據提出建築改良物所有權狀為證
    ，自堪信為真正。上訴人雖以上開情詞置辯，惟按民國八十五年九月二十五日修
    正新增之民法親屬篇施行法第六條之一規定：「中華民國七十四年六月四日以前
    結婚，並適用聯合財產制之夫妻，於婚姻關係存續中以妻之名義在同日以前取得
    不動產，而有左列情形之一者，於本施行法中華民國八十五年九月六日修正生效
    一年後，適用中華民國七十四年民法親屬編修正後之第一千零十七條規定：一、
    婚姻關係尚存續中且該不動產仍以妻之名義登記者。二、夫妻已離婚而該不動產
    仍以妻之名義登記者。」而其立法理由則為「在民國七十四年六月四日以前，妻
    於婚姻關係中非因繼承或其他無償取得之財產，非為妻之原有財產，其所有權歸
    屬於夫。然而此類型案例，除本施行法有特別規定之外，不適用修正後之規定。
    夫妻財產歸屬的認定因時點基準的不同而迥異，此實是造成目前知法用法困難的
    主要原因，且與登記公示制度相違。故本條明訂婚姻關係存續中以妻之名義在七
    十四年六月四日以前取得不動產，而今婚姻關係尚存續中且該不動產仍以妻之名
    義登記者或夫妻已離婚而該不動產仍以妻之名義登記者在新法施行後一年緩衝期
    間內，得由夫妻重新認定財產之歸屬，於施行一年後，則一體適用新法，以配合
    登記制度並維護妻之權益。」足見在八十六年九月二十五日即上開施行法修正公
    布生效一年後，夫妻適用聯合財產制者，一體適用新法即現行之民法第一千零十
    七條，以登記為準，夫或妻於結婚時所有之財產，及婚姻關係存續中取得之財產
    ，為夫或妻之原有財產，各保有其所有權。換言之，在上開一年之緩衝期間內，
    夫或妻之一方未提起訴訟，重新認定財產之歸屬，則在期滿後，確定的一體適用
    新法，登記夫或妻所有，即歸其所有。上訴人既然未於八十六年九月二十五日起
    一年之緩衝期間內，提起訴訟，重新認定系爭房屋之歸屬，參照前揭說明，該屋
    所有權即確定為被上訴人所有。
三、按所有人對於無權占有或侵奪其所有物者，得請求返還之；民法第七百六十七條
    前段規定甚明。查被上訴人既為系爭房屋之所有權人，上訴人雖辯稱被上訴人積
    欠其四十萬元之債務等語，縱令屬實，亦應由上訴人以另訴請求，而非得作為其
    合法占用之權源，揆諸前揭法文，被上訴人自得請求上訴人返還。從而，被上訴
    人本於所有物返還請求權，請求上訴人應將系爭房屋遷讓返還予被上訴人，為有
    理由，應予准許。原審為被上訴人勝訴之判決，於法並無不合。上訴意旨指摘原
    判決不當，求予廢棄改判，為無理由，應予駁回其上訴。
四、據上論結，本件上訴為無理由，依民事訴訟法第四百三十六條之一第三項、第四
    百四十九條第一項、第七十八條，判決如主文。
中　　　華　　　民　　　國　　九十三　　年　　　七　　　月　　二十六　　日
                                臺灣基隆地方法院民事庭
                                        審判長法官　李木貴
                                        法      官  楊皓清
                                        法      官  林李達
右為正本係照原本作成。
本件判決不得上訴。
中　　　華　　　民　　　國　　九十三　　年　　　七　　　月　　二十九　　日
                                        法院書記官  黃錫煒
